【裁判字號】    97,台上,3707
【裁判日期】    970807
【裁判案由】    偽造文書等罪
【裁判全文】
最高法院刑事判決            九十七年度台上字第三七０七號
上  訴  人  台灣高等法院台南分院檢察署檢察官
被      告  甲○○
            乙○○
上列上訴人因被告等偽造文書等罪案件，不服台灣高等法院台南
分院中華民國九十七年四月二十九日第二審更審判決（九十六年
度上更(一)字第五０九號，聲請簡易判決處刑案號：台灣雲林地方
法院檢察署九十四年度偵字第五００七號），提起上訴，本院判
決如下：
    主  文
上訴駁回。
    理  由
壹、關於偽造及行使偽造私文書部分：
按刑事訴訟法第三百七十七條規定：上訴於第三審法院，非以判
決違背法令為理由，不得為之；是提起第三審上訴，應以原判決
違背法令為理由，係屬法定要件。茍上訴理由書狀並未依據卷內
訴訟資料具體指摘原判決不適用何種法則或如何適用不當，或所
指摘原判決違法情事，顯與法律規定得為第三審上訴理由之違法
情形不相適合時，均應認其上訴為違背法律上之程式，予以駁回
。本件原判決以公訴意旨認被告甲○○、乙○○共同涉犯刑法第
二百十六條、第二百十條之偽造及行使偽造私文書罪嫌；然經審
理結果，認不能證明被告等犯罪，因而維持第一審諭知被告二人
此部分均無罪之判決，駁回檢察官關於此部分之第二審上訴。已
詳細說明其取捨證據及得心證之理由，對於第一審檢察官上訴理
由，並已逐一敘明其如何不可採，俱有卷存之證據資料可資覆按
。從形式上觀察，原判決並無違背法令情形。檢察官上訴意旨略
稱：(一)、第一審檢察官就甲○○逃漏稅捐之事實業經起訴，且與
其所犯之偽造私文書部分有牽連犯之裁判上一罪關係，原審漏未
審理，有已受請求之事項未予判決之違法。(二)、原判決以甲○○
於民國九十二年八月十二日即將系爭小客車辦理過戶予告訴人洪
進財名下，而受監理機關代檢之和億汽車有限公司（下稱和億公
司）係依據洪進財之戶籍地址寄送驗車通知，乃洪進財於九十二
、九十三年間均未曾提出異議，遲至九十四年六月始行提出異議
，與常理有違等由，為被告二人有利之判斷，然就監理機關九十
三年起究竟如何通知補稅，有無寄通知至洪進財戶籍地等節，未
向監理機關及和億公司查明，併有調查職責未盡之可議。(三)、依
卷內資料顯示，乙○○於第一審曾證謂：係趁洪進財運動時偷取
其身分證，並有將此情告知甲○○等語；原判決不採乙○○上開
證詞，亦有採證違背經驗法則及論理法則之違誤。又原判決理由
欄一方面謂洪進財之精神狀態異於常人，一方面復說明其有同意
本件之借名登記，同有理由矛盾之違失云云。
惟查：犯罪事實之認定，應憑證據，如未能發現相當證據，或證
據不足以證明被告犯罪時，自不能以推測或擬制之方法，以為裁
判之基礎。又檢察官就被告犯罪事實，應負舉證責任，並指出證
明之方法。因此檢察官對於起訴之犯罪事實，應負提出證據及說
服之實質舉證責任。倘其所提出之證據，不足為被告有罪之積極
證明，或其指出之證明方法，無從說服法院以形成被告有罪之心
證，基於證據裁判主義及無罪推定原則，自應為被告無罪之判決
。本件原審審理結果，係以甲○○於警詢及偵查中固自承有借用
洪進財名義將系爭小客車過戶之事實，然始終堅詞否認有偽造及
行使偽造私文書犯行，公訴意旨認甲○○已自白犯罪事實，洵屬
誤會。且經綜合調查證據之結果，甲○○確係以新台幣一萬元對
價，經由乙○○徵得洪進財同意，方辦理本件過戶手續，並無偽
造及行使偽造私文書之情。又乙○○以證人身分所為證言，先後
游移反覆，互見矛盾，而洪進財指訴情節，經核與行政院退除役
官兵輔導委員會嘉義榮民醫院（下稱嘉義榮民醫院）及和億公司
之覆函，亦有不符及違常之處，自難僅憑上開有瑕疵及疑義之證
詞、指訴，遽為被告等有罪之認定等旨，因認檢察官所舉證據，
既乏積極證據足資證明被告等犯罪，自應維持第一審諭知被告等
此部分均無罪之判決。核屬事實審法院採證認事之職權行使，所
為論斷按諸通常經驗，並非一般事理之所無，難認有違背經驗法
則、論理法則，或有應於審判期日調查之證據而未予調查之違法
。檢察官上訴意旨(二)及(三)之前段，係就原審綜合證據論斷事實之
職權行使及原判決已明之事項，漫指為違法，依憑己意再為事
實之爭執，尚非合法之第三審上訴理由。又原審已就和億公司是
否寄送通知至洪進財戶籍地址一節，予以調查，檢察官指為未經
調查，亦屬誤解。另精神狀態異於常人者，其症狀及態樣不一，
有完全失其辨識行為之能力者，有僅辨識行為之能力較常人低弱
而已，且其低弱程度亦常因病情之復發與否及治療結果之良窳而
有不同，非可一概而論。依卷附嘉義榮民醫院九十五年六月二十
日嘉醫行字第０九五０００三四八一號函附病歷摘要報告內載，
洪進財係於本件起訴行為時間（九十二年八月十二日）前之九十
二年八月三日，因精神狀況治療後有進步，可以擔任病房公差勤
務，辨別能力良好，遞送文件及物品大致情況良好，症狀緩解，
病情穩定，經家屬同意於當日辦理出院等情，尚難謂其於起訴行
為時間必然欠缺辨識及同意之能力，上訴意旨(三)之後段執以指摘
，亦非有據。再原判決理由第三欄第七段，業已說明依本件聲請
簡易判決處刑書之記載，第一審檢察官並未就甲○○逃漏稅捐部
分提起公訴，且被告等被訴偽造私文書等犯行既經判決無罪，甲
○○縱另涉嫌違反稅捐稽徵法，亦非起訴效力所及，非屬第一審
法院審理範圍，自無庸予以審酌等情綦詳。況業經起訴之犯罪事
實，法院僅就其中一部分判決，若未經判決事項，與已判決部分
，本應分別裁判，則法院疏未併同裁判，應屬漏判之補充判決問
題，與已受請求之事項未予判決之違法情形不相適合。本件檢察
官上訴意旨(一)所指甲○○逃漏稅捐之事實業經起訴一端，即令非
虛，然被告等偽造及行使偽造私文書之犯行，既經判決無罪，揆
諸上開說明，甲○○逃漏稅捐部分，僅純屬漏判而得聲請補充判
決，不合於已受請求之事項未予判決之違法情形，不得對之提起
上訴。上訴意旨(一)所為指摘，亦非適法之第三審上訴理由。其餘
上訴意旨復非依據卷內資料執為指摘，本件此部分並無檢察官上
訴意旨所指違背法令之情形存在，核與法律規定得為第三審上訴
理由之違法情形不相適合。其就被告等偽造及行使偽造私文書部
分之上訴為違背法律上程式，應予駁回。
貳、關於使公務員登載不實部分
按最重本刑為三年以下有期徒刑之罪，經第二審判決者，不得上
訴於第三審法院，刑事訴訟法第三百七十六條第一款規定甚明。
本件檢察官起訴偽造及行使偽造私文書之犯罪事實既經諭知被告
等無罪之判決，已如前述，則其餘起訴被告等涉犯刑法第二百十
四條之使公務員登載不實部分，即與偽造及行使偽造私文書部分
無裁判上一罪關係。被告等被訴使公務員登載不實部分，原審維
持第一審諭知無罪之判決，依起訴罪名其最重本刑為三年以下有
期徒刑，既經第二審判決，即不得上訴於第三審法院。檢察官一
併提起上訴，為法所不許。此部分上訴為不合法，亦應予駁回。
據上論結，應依刑事訴訟法第三百九十五條前段，判決如主文。
中    華    民    國  九十七  年    八    月    七    日
                      最高法院刑事第九庭
                          審判長法官  洪  文  章
                                法官  王  居  財
                                法官  郭  毓  洲
                                法官  黃  梅  月
                                法官  邱  同  印
      本件正本證明與原本無異
                                      書  記  官
中    華    民    國  九十七  年    八    月   十一   日
                                                Ａ


司法院資訊處製作；財團法人民間司法改革基金會備份。
